臺灣臺北地方法院民事裁定　　　　　 99年度消債抗字第121號
抗　告　人　洪翠蓮
上列抗告人因更生事件對於民國99年10月18日本院99年度消債更
字第45號裁定提起抗告，本院裁定如下：
    主  文
原裁定廢棄。
抗告人洪翠蓮自中華民國100年10月14日下午四時起開始更生程
序。命司法事務官進行本件更生程序。
    理  由
一、按債務人不能清償債務或有不能清償之虞者，得依本條例所
    定更生或清算程序，清理其債務；法院開始更生程序之裁定
    ，應載明其年、月、日、時，並即時發生效力；而法院裁定
    開始更生或清算程序後，得命司法事務官進行更生或清算程
    序，必要時得選任律師、會計師或其他適當之自然人或法人
    一人為監督人或管理人，消費者債務清理條例第3 條、第45
    條第1 項、第16條第1 項分別定有明文。而消費者債務清理
    條例之立法目的，乃認陷於經濟上困境之消費者，若任其於
    惡性循環之債務窘境中自生自滅，其衍生嚴重之社會問題，
    致難以維持安定之社會經濟秩序，故有予之分別情形依更生
    或清算程序清理債務之必要，藉以妥適調整債務人與各相關
    債權人及其他利害關係人等間之權利義務關係，保障債權人
    之公平受償，並謀求消費者經濟生活之更生機會，從而健全
    社會經濟發展（消費者債務清理條例第1 條參照）。準此，
    債務人若不能清償債務或有不能清償債務之虞，且客觀上並
    無濫用更生或清算程序之情事，自應使其藉由消費者債務清
    理條例所定程序以清理債務。
二、抗告意旨略以：原審裁定駁回理由係因「抗告人僅願意接受
    每月新臺幣（下同）4000元至5000元之還款方案，不願接受
    72期、年息6.5 ％、每期還款方案7769元之還款方案」等語
    ，惟抗告人從未拒絕此這還款方案，債務協商既是債權金融
    機構依債務人的償還能力與債務人共同擬定一個可行的償債
    方案，聲請人於協商過程中表達自身意見共同討論實屬正常
    ，並無拒絕之意，且抗告人願全數償還債務，但匯豐銀行將
    方案送審後，即告知抗告人方案未過，並直接給予不成立證
    明，而不成立事由僅勾選其他情形，並無載明何種原因，實
    違反協商之精神，是原審認定係抗告人拒絕最大債權銀行所
    提還款方案，致協商不成立而裁定予以駁回，顯有違誤。爰
    依法提起本件抗告等語。併為聲明：(一)原裁定廢棄；(二)請准
    裁定宣告抗告人更生程序開始。
三、經查：
    (一)本件抗告因積欠金融機構信用卡消費款共47萬9287元，前
      於98年8 月間曾向最大債權金融機構香港商香港上海匯豐
      銀行股份有限公司（下稱匯豐銀行）申請前置協商，經債
      權銀行匯豐銀行提供72期、年利率6.5 ％、每期還款7769
      元之協商還款方案。惟因抗告人表示小孩補習及學費開銷
      大，希冀能月還5000元等情，而致兩造前置協商不成立，
      此有匯豐銀行提出之陳報狀、前置協商申請書、前置協商
      不成立通知書、債清客服記錄等件附於原審卷可稽（見原
      審卷第43至71頁），此部分事實可認定。
    (二)查抗告人名下無資產，此有抗告人全國財產稅總歸戶財產
      查詢清單在卷可稽（見原審卷第25頁），堪信為真實。又
      抗告人自承其現任職於空運公司，每月薪資約2 萬2000元
      （見本院100 年4 月11日準備程序筆錄），並有財政部臺
      灣省北區國稅局96、97年度綜合所得稅各類所得資料清單
      、勞工保險卡、存摺影本、前置協商收入切結書、稅務電
      子閘門財產所得調件明細表等件附於原審卷可稽，依此亦
      堪信為真實。而依抗告人於原審陳報狀所載，其聲請更生
      前二年內每月生活支出為生活費（含水電費）7000元、交
      通費2000元、手機費1500元、母親孝親費5000元、小孩三
      人扶養費1 萬5000元，每月合計支出約3 萬500 元。惟按
      消費者債務清理條例更生、清算制度，既係為使不幸陷入
      經濟困境之債務人得以清理債務、重建生活，並在清理過
      程中保有符合人性尊嚴之最低生活，但非為維持債務人過
      去之慣常生活，是於評估債務人是否有不能清償債務或有
      不能清償之虞時，即不得由債務人任意主張其基本生活費
      用之數額，而是債務人在其生活受相當程度之限制情況下
      ，於維持基本生活之能力範圍內盡力清償債務，否則將造
      成揮霍無度致難以履行者，反而更容易進入更生程序之不
      合理現象。是本院爰參酌行政院主計處公告之99年度最低
      生活費用（乃以每年家庭收支調查，計算出平均每人每月
      消費支出之60％作為最低生活費），臺北市平均每人每月
      最低生活費為1 萬4614元，且查前開平均每戶家庭消費支
      出之核算基準，包含食品、房地租、保健醫療、運輸交通
      、娛樂教育等細項，本件抗告人每月必要生活支出，自應
      以該最低生活標準為抗告人必要生活費用之計算，始為合
      理，抗告人前揭主張每月支出生活費（含水電費）7000、
      交通費2000元及手機費1500元，合計1 萬500 元部分尚未
      逾前揭最低生活費用支出，顯屬合理必要支出。至於抗告
      人另主張孝親費5000元部分，雖因抗告人之母洪銀葉銀未
      與抗告人同住，且抗告人更未提出其母有何須扶養或給付
      扶養費之證明文件，抗告人是否確有支出該筆款項，尚非
      無疑，但吾人生活經驗生活中，每月因孝親、結婚或喪葬
      之送往迎來、同事聚會等等，勢必無任何收據可資佐證，
      但基於台灣重人情之社會，該等支出勢不可免；且消債條
      例既為了使消費者在清理債務之過程中，仍應維持其人性
      尊嚴與生活，並非將抗告人隔絕於社會之外，自應考慮每
      月可能因家庭或社會活動而可能之支出，此部分抗告人就
      孝親等費用主張每月5000元之部分，本院認應以3000元為
      合宜。又聲請人主張關於三名子女扶養費1萬5000元部分
      ，因抗告人於本院準備程序筆錄陳稱每月教育費為1萬元
      ，並審酌該三名子女確實均仍就學中，就吾人之生活經驗
      觀察，子女教育之費用亦為每月應支出且較難取得收據證
      明之費用，衡酌抗告人之子女之狀況，及其配偶亦應半數
      負擔教育費用等情，堪認聲請人主張每月1萬元教育費之
      亦屬合理必要。綜上抗告人每月必要生活支出以2萬3500
      元為適當，應堪認定。
    (三)抗告人聲請更生前二年收入每月約2萬2000元，而每月必
      要生活支出則約2萬3500元，經扣除後，抗告人顯然無法
      負擔最大債權銀行匯豐銀行所提供72期、年利率6.5％、
      每期還款7769元之協商還款方案，準此其於與匯豐銀行進
      行前置協商程序階段，表示僅能每月還款5000元之事實，
      ，已將其每月應在送往迎來之費用及小孩之教育費用壓縮
      至極致後所應允之方案，足見聲請人之主張應屬可信。雖
      聲請人於抗告狀陳稱匯豐銀行將方案送審後，即告知聲請
      人方案未通過，直接給予不成立證明等情，但本院經調查
      並審酌聲請人目前之生活狀況，該協商方案亦顯然無法履
      行，退步言，縱然係抗告人考量自己還款能力而未接受匯
      豐銀行所提之協商方案致協商不成立，難認抗告人有何無
      參與前置協商之真意。是本院經綜合抗告人之財產、信用
      及勞力等狀況，並審酌抗告人之配偶劉榮國之年收入亦僅
      24 萬元，有抗告人提出其配偶各類所得扣繳暨免扣繳憑
      單在卷可憑，堪認抗告人欠缺清償能力，客觀上對已屆清
      償期之債務確有不能清償或不能清償債務之虞。
    (四)另債權銀行台新銀行辯稱抗告人之消費明細多為百貨公司
      、網路購物、動物醫院及大額預借現金等消費，並提出信
      用卡消費明細為憑（見原審卷第100 至101 頁）。惟抗告
      人是否因過渡或奢侈消費致無法清償債務，依消費者債務
      清理條例第134條第4款規定，乃係清算終結後債務人可否
      免責之事由，非於抗告人聲請更生時所應審酌。原裁定雖
      亦認「行動電話亦無必要性」、「行動電話費高達2400餘
      元」、「電費高達5900元」、「裝設有線電視」，認抗告
      人收支甚為寬裕、未見支絀匱乏，足徵其浮報開支、缺乏
      節省不必要開支，其無協商之誠意等語，固非無見。然查
      ：
      1.「消費」之原因甚為複雜，並非能單純從債務人之一方
         觀察，而任意指摘係債務人因其過渡消費或擴張信用
         並謂消費者之此種行為為導致其聲請債務清理的唯一
         原因。
      2.哲學家康德認為，人類之「消費」並非人類之真自由，
        而係滿足人類之渴望之行為，就此觀點，「消費」行為
        當會隨著人類的主觀的多變慾望而跟著多變，至於激起
        消費者消費慾望的因素，可能係生理的需求、可能是廣
        告、可能是為效法他人之時尚、可能是一則媒體新聞、
        亦可能是其他引誘消費者之訊息，雖消費者如過渡消費
        、奢侈消費、不知節制為可歸責之主要原因，但前開過
        渡消費、奢侈浪費絕非僅可歸責消費者不理性或未經熟
        慮之消費行為，而係複雜的社會學、經濟學、哲學等等
        之問題。從康德之哲學觀點來看，人類之消費既非真自
        由，則以「契約自由」的觀點來鋪陳「欠債還錢」的價
        值觀、或以消費者應該自知節制，不應擴張信用或過渡
        消費等無視無社會問題、經濟問題、金融問題並進而從
        嚴解釋消費者債務清理條例，讓債務人無調整並建立正
        確消費觀並給予更生之機會，難認司法已扮演好其所應
        為之社會責任。
      3.契約自由固係現今社會奉為圭臬之價值觀，但吾人可發
        現，如果真的是契約自由，依自由主義的概念即應放任
        人民，尊重其契約之選擇，如果真係如此，又何以要有
        民法第247條定型化契約之規定？又何以要有消費者保
        護法之誕生？由此看來，對契約自由的限制，除了政
        府部門（如金管會）、立法者（如民法第247條、消費
        者保護法、消費者債務清理條例、金融消費者保護法等
        ）外，即應由司法機關藉由司法控制，以限制契約自由
        來達成實質公平及實質正義。從而，法院在適用消費者
        債務清理條例，自應對消費者之每月支出或過去消費者
        之行為從寬認定，並藉以建立其正確之消費觀念，否則
        ，消費者過去既有不正確的消費觀念，法院又以此為由
        駁回其更生之聲請，或挑選其幾筆消費認其有浪費情事
        而不予免責，則消費者債務清理條例豈不名存實亡？
      4.關於抗告人行動電話費之部分，抗告人經本院訊問後陳
        稱因為手機壞掉，約期到了，伊就買一支新手機，並且
        綁約等語（本院100年4月11日訊問筆錄）。美國經濟學
        家丹艾瑞利在其所著「誰說人是理性的」一書中，以兩
        種巧克力做實驗，驗證標準經濟學理論之供需定律，依
        照該定律，任一巧克力的降價，應該不會改變消費者之
        行為，降價前約有27%的消費者選擇1美分的A巧克力，
        有73%的消費者選擇14美分的B巧克力，但如A巧克力變
        成是「買一送一」，則整個消費習慣大變，有69%的消
        費者選擇了A巧克力，僅有31%的消費者仍選擇B巧克力
        ，消費者放棄了習慣消費及其心目中理想的巧克力，失
        去理智去選擇其認為賺較多的交易，可見人類會因免費
        的誘惑失去理智（Dan Ariely著，誰說人是理性的，天
        下文化，2010年6月25日版，頁95）。由是可見，抗告
        人亦因電信業者慣用的「綁約則手機0元」免費策略，
        而每月至少要支出近千元之綁約費，抗告人固可歸責，
        認其應考量其所得狀況不應受其誘惑，但其於本院訊問
        後亦已表示伊以後不會再這樣了等語，依卷內抗告人對
        於本院詢問及請其提報事項，尚難認為其無改變消費習
        慣及協商之誠意，如認其浮報支出或無協商誠意不給予
        其過去不理性之消費行為更生之機會，實有商榷之餘地
        。
      5.關於抗告人電費部分，雖經本院函詢台灣電力公司查詢
        台灣地區家庭每月每戶之平均用電量及平均月付電費乙
        事覆稱：依據本公司奉核之電價表規定，一般家庭用電
        適用「表燈非營業」電價，經統計，99年度「表燈非營
        業」用電扣除實用度數不及底度(每月20度)用戶後，平
        均每戶每月用電量及電費非別為348度及962元（未稅）
        等語，雖據此以觀抗告人提出97年8月之電費高達5936
        元實似有偏高。但抗告人陳稱：因為家裡有3個小孩、
        還有公公婆婆所以偏高等語，則該戶總計7人，2個月的
        用電為5936元，則平均每人每月之用電量400餘元，如
        一戶以三人計算時，即難認有何偏高情事。況且該消費
        在97年間，聲請人尚非不能履行債務，則能否以之認為
        抗告人浮報、過渡消費或無誠意協商，即有研求之餘地
        。
    (五)綜上所述，抗告人僅係一般消費者，並未從事營業，其已
      達不能清償債務或有不能清償之虞之程度，其中無擔保或
      無優先權之債務總額未逾1200萬元，復未能與債權銀行達
      成前置協商還款方案，且未經法院裁定開始清算程序或宣
      告破產，又查無消費者債務清理條例第6條第3項、第8條
      或第46條所定駁回更生聲請之事由存在，則抗告人聲請更
      生，應屬有據。原裁定駁回抗告人更生之聲請，固非無據
      ，惟抗告人陳述目前每月收入僅約2萬2000元，復無其他
      資產可供債務全部清償，致無法與債權銀行成立協議，又
      於支出必要生活費用之支出後，有入不敷出之可能，則抗
      告人確實已達不能清償債務或有不能清償之虞程度之情事
      ，是抗告意旨指摘原裁定不當，求予廢棄，應認為有理由
      ，自應由本院將原裁定廢棄，並裁准抗告人自100年10月
      14日下午4時起開始更生程序。
    (六)又按法院裁定開始更生或清算程序後，得命司法事務官進
      行更生或清算程序，必要時得選任律師、會計師或其他適
      當之自然人或法人一人為監督人或管理人，消費者債務清
      理條例第16條第1項定有明文。本件抗告人聲請更生既經
      准許，爰並依上開規定裁定命司法事務官進行本件更生程
      序。
五、抗告人應於本件更生程序開始後，由債權人會議可決或由法
    院裁定認可其更生方案後方能實行，倘未能經債權人會議可
    決或經法院認為公允而裁定認可，則依消費者債務清理條例
    第61條規定，應續行清算程序，恐非有利於抗告人，故抗告
    人仍應禁止貪圖享受，需克己自持、節制慾望，不得為非必
    要生活之消費支出，並盡量避免非理性之過渡消費，是抗告
    人仍應知節度支出，提出足以為債權人接受或經法院認為公
    允之更生方案以供採擇，附此敘明。
六、據上論結，本件抗告為有理由，爰依消費者債務清理條例第
    11條第2 項、第45條第1 項、第16條第1 項、第15條、民事
    訴訟法第492 條前段，裁定如主文。
中    華    民    國  100    年    10    月    14    日
                  民事第二庭審判長  法  官  李英豪
                                    法  官  陳慧萍
                                    法  官  趙子榮
以上正本係照原本作成。
本裁定不得再抗告。
中    華    民    國  100    年    10    月    14    日
                                    書記官  謝榕芝